【裁判字號】    96,重訴,1377
【裁判日期】    970328
【裁判案由】    塗銷抵押權登記
【裁判全文】
臺灣臺北地方法院民事判決            96年度重訴字第1377號
原      告  丁○○
法定代理人  己○○
訴訟代理人  陳勵新律師
複代理人    張衛航律師
被      告  國泰世華商業銀行股份有限公司
法定代理人  乙○○
訴訟代理人  丙○○
上列當事人間請求塗銷抵押權登記事件，本院於九十七年三月十
八日言詞辯論終結，判決如下：
    主  文
被告應將原告所有坐落台北市○○區○○段二小段第六六七號土
地，設定權利範圍為五萬一千一百六十八分之五百五十六，及其
上台北市○○區○○段二小段第八二四建號（門牌號碼：台北市
○○路四二三巷七弄二十五號一樓）建物，設定權利範圍全部，
由台北市松山地政事務所於民國九十三年五月二十七日收件，收
文字號信義字第一二０九二０號，登記日期為九十三年五月二十
七日，存續期間自民國九十三年五月二十六日至民國一百二十三
年五月二十五日，權利價值本金最高限額新台幣七百九十二萬元
之抵押權設定登記予以塗銷。
被告應將原告所有坐落台北市○○區○○段二小段第六六七號土
地，設定權利範圍為五萬一千一百六十八分之五百五十六，及其
上台北市○○區○○段二小段第八二四建號（門牌號碼：台北市
○○路四二三巷七弄二十五號一樓）建物，設定權利範圍全部，
由台北市松山地政事務所於民國九十四年十一月十七日收件，收
文字號信義字第二六七八００號，登記日期為九十四年十一月十
七日，存續期間自民國九十四年十一月十七日至民國一百四十四
年十一月十六日，權利價值本金最高限額新台幣三百三十萬元之
抵押權設定登記予以塗銷。
訴訟費用由被告負擔。
原告假執行之聲請駁回
    事實及理由
一、按訴狀送達後，原告不得將原訴變更或追加他訴，但不甚礙
    被告之防禦及訴訟之終結者，不在此限，民事訴訟法第255
    條第1 項第7 款定有明文。查本件原告起訴時係請求法院判
    命(一)被告應將坐落台北市○○區○○段2 小段第667 地號之
    土地，設定權利範圍為556/51168 ，及其上台北市○○區○
    ○段二小段第824 建號（門牌號碼：台北市○○路423 巷7
    弄25號1 樓）建物，設定權利範圍全部，台北市松山地政事
    務所以信義字第120920號收件，於民國93年5 月27日登記，
    存續期間自93年5 月26日至123 年5 月25日，權利價值本金
    最高限額新台幣792 萬元之抵押權登記予以塗銷。(二)被告應
    將坐落台北市○○區○○段2 小段第667 地號之土地，設定
    權利範圍為556/ 51168，及其上台北市○○區○○段2 小段
    第824 建號（門牌號碼：台北市○○路423 巷7 弄25號1 樓
    ）建物，設定權利範圍全部，台北市松山地政事務所以信義
    字第2678OO號收件，於94年11月17日登記，存續期間自民國
    94年11月17日至民國144 年11月16日，權利價值本金最高限
    額新台幣330 萬元之抵押權登記予以塗銷。嗣於97年2 月18
    日追加假執行之請求，核與首揭規定相符，應予准許。
二、原告起訴主張：伊所有坐落於台北市○○區○○路423 巷7
    弄25號1 樓之房屋、及該持分之土地於93年5 月27日由被告
    設定792 萬元之最高限額抵押權，及於94年11月17日設定33
    0 萬元之最高限額抵押權；然原告已中風十多年，係患有陳
    舊性中風及慢性阻塞性肺病，意識不清、長期臥病在床且須
    插鼻胃管，於89年8 月17日前即一直由台北市立萬芳醫院護
    理之家照護迄今，自入院起，每餐皆需專人以鼻胃管餵食，
    每2 小時需翻身一次，原告自不可能於93年5 月27日及94年
    11月17日與被告訂立抵押權設定契約。原告之長子己○○已
    向鈞院聲請宣告禁治產，經鈞院於96年8 月31日裁定原告為
    禁治產人，並指定己○○為監護人。原告不能行走、亦無意
    識，欠缺意識能力，自不可能與被告訂立抵押權設定契約或
    借貸契約，原告於93年5 月27日前早已喪失意識能力，無法
    為意思表示，原告亦未與被告簽訂抵押權設定契約或借貸契
    約，是系爭抵押權設定契約自屬無效。爰依法訴請塗銷系爭
    抵押權設定登記。並聲明如主文第1 、2 項所示，及陳明願
    供擔保，請准宣告假執行。
三、被告則答辯以：
    否認原告於締約時無意識能力，原告遭宣告禁治產之時間在
    本件抵押權設定契約簽訂之後，原告自應就其訂立抵押權設
    定契約及借貸契約時已喪失意識能力，負舉證責任。並聲明
    ：駁回原告之訴。
四、原告之子戊○○於93年5 月及94年11月間向被告借款，原告
    為上開借貸契約之連帶保證人，並以其所有坐落於台北市○
    ○區○○路423 巷7 弄25號1 樓之房屋、及該持分之土地分
    別於93年5 月27日設定792 萬元之最高限額抵押權，及於94
    年11月17日設定330 萬元之最高限額抵押權予被告等情，有
    土地登記謄本、建物登記謄本及貸款契約書等件在卷可稽（
    見本院卷第8 至11頁、第118 至135 頁），且經證人戊○○
    證述在卷（見同卷第113 至114 頁），堪信屬實。又本院96
    年度禁字第73號民事裁定以原告「過去生活史及疾病史，目
    前身體狀況，精神狀態檢查，腦波測驗及心理測驗結果，本
    院認為韓員係腦中風後導致血管型失智症，致認知功能損害
    ，已成植物人狀態，其精神狀態已達心神喪失。…，是綜合
    情節，丁○○之精神狀態與常人相較，已因心神喪失致無處
    理自己事務之能力」為由，於96年8 月31日裁定宣告原告為
    禁治產人，並於同年9 月27日確定，有原告其所提出之民事
    裁定書、確定證明書影本（見同卷第23至25頁）在卷可證，
    自堪信為真實。
四、原告主張其於簽訂系爭2 次抵押權設定契約時均無意識，其
    意思表示無效，請求塗銷抵押權設定登記等語，然為被告所
    否認，並以前詞置辯，是本件之爭點為：(一)系爭抵押權設定
    契約是否因原告之意思表示無效而應予塗銷？茲分述如下：
  (一)按雖非無行為能力人，而其意思表示，係在無意識或精神錯
    亂中所為者，無效，為民法第79條後段所規定。查本院以96
    年度禁字第73號裁定宣告原告為禁治產人，係自96年9 月27
    日始發生效力，原告在該日之前，尚非禁治產人，是原告主
    張其所為之意思表示因無意識能力而無效，自應由其對此有
    利於己之事實負舉證責任。而原告主張其中風十多年，自89
    年8 月17日前即於台北市立萬芳醫院護理之家照護迄今，期
    間未曾出院，亦無意識能力，且需插鼻胃管，不可能與被告
    訂立借貸及抵押權設定契約等情，業據其提出診斷證明書、
    委託照護合約書、醫療費用收據影本、台北市立萬芳醫院巴
    氏量表及相片2 幀可參（見本院卷第12至22頁、44頁、46頁
    ），且經本院向台北市立萬芳醫院函詢結果，亦認原告神智
    應不清楚，有96年12月3 日台北市立萬芳醫院回函暨函附之
    護理之家住民健康評估報告1 份在卷可憑（見本院卷第57至
    84 頁） ，佐以上開健康評估報告表之記載，原告於93年5
    月間、及94年11月間其知覺溝通能力（含聽力、表達能力、
    溝通方式、理解力、視力）、認知能力（含記憶、辨識力及
    日常決定）、情緒行為問題等各項目均處於無法評估之狀態
    ，尚且不能自行為任何肢體活動（含坐姿、站姿及步行），
    則以上開病歷資料觀之，原告於訂立上開2 份抵押權設定契
    約時，應已達心神喪失之程度甚明。再參諸證人即被告公司
    承辦系爭借貸事宜之職員甲○○證稱：伊並未見過原告，也
    未到過萬芳醫院護理之家對保，伊確定不是原告與之對保等
    語（見本院卷第113 頁背面），亦難認原告有親自向被告為
    設定抵押權之意思表示。且證人戊○○證稱：原告的章我和
    甲○○都有蓋，原告為連帶保證人之簽名是我簽的，我有告
    知承辦人員原告當時沒有意識等語（見同卷第114 頁），是
    原告主張其於2次設定抵押權時均無意識等語，堪值採信。
  (二)綜上所述，本件系爭連帶保證及抵押權之設定，既係原告在
    無意識狀態下所為，依法自屬無效。從而，原告訴請被告應
    將其所有如主文第1 、、2 項所示之土地及建物之本金最高
    限額抵押權設定登記予以塗銷，洵屬正當，應予准許。
五、至原告陳明願供擔保，聲請宣告假執行一節，因按以意思表
    示為執行名義之判決，係命債務人為一定之意思表示，不表
    示者，視為自判決確定時已為意思表示，強制執行法第130
    條第1 項定有明文，本件原告請求被告將系爭抵押權登記予
    以塗銷，即係請求命被告為塗銷抵押權之意思表示，此於判
    決尚未確定，固無執行之可言，而日後判決確定時，則視為
    被告已為向主管機關為塗銷抵押權之意思表示，亦無待執行
    ，是本件原告聲請供擔保宣告假執行，顯有未合，應予駁回
    。
六、因本案事證已臻明確，兩造其餘主張陳述及所提之證據，經
    本院審酌後認與判決結果無影響，爰不一一論駁，附此敘明
    。
七、訴訟費用負擔之依據：民事訴訟法第78條。
中    華    民    國    97   年    3     月    28    日
                    民事第五庭  法  官  吳佳薇
如對本判決上訴，須於判決送達後二十日內向本院提出上訴狀。
以上正本係照原本作成。
中    華    民    國    97   年    3     月    28    日
                                書記官  許博為


司法院資訊處製作；財團法人民間司法改革基金會備份。
